臺灣彰化地方法院民事判決　92年度訴字第523號
原　　　告　己○○
訴訟代理人　曾耀聰律師
複代理人　　廖乙玲律師
被　　　告　丁○○
　　　　　　　　　　　號
訴訟代理人　張良銘律師
複代理人　　甲○○
上列當事人間請求移轉所有權事件，經本院於民國 94 年 5 月
11日言詞辯論終結，判決如下：
    主      文
被告應將坐落彰化縣秀水鄉○○段一二九地號、面積零點參柒捌
零公頃土地、應有部分三八八七分之一五二之所有權移轉登記為
原告所有。
訴訟費用由被告負擔。
    事實及理由
一、原告起訴主張：原坐落彰化縣秀水鄉○○段 129 地號、面
    積3805平方公尺土地之應有部分152/3887土地係被告所有。
    於民國87年6月5日被告與訴外人庚○○（原名鄭籽盈）就原
    系爭土地簽訂不動產買賣契約書（下稱系爭契約）；且因當
    時受限於土地法之規定，未能移轉所有權，是於同年7月30
    日復簽訂切結書（下稱系爭87年切結書），補充約定土地若
    恢復耕作或法令變更得以辦理產權過戶登記時，被告應無條
    件提供所需移轉證件供庚○○辦理移轉登記。嗣於87年12月
    23 日原129地號土地因分割而面積減為3780平方公尺，並增
    加129-2地號、面積25平方公尺土地，且該129-2地號土地於
    88 年2月1日為彰化縣政府公告徵收。後庚○○於89年12月
    17日就原系爭土地與原告訂立不動產買賣契約書，惟當時仍
    因土地法之規定而不得移轉所有權，故於契約第14條中約定
    ，原系爭土地因法令限制致無法辦理分割移轉登記，庚○○
    與被告間之權利關係均讓與原告；現因法令經更改而致129
    地號土地應有部分152/388 7土地（下稱系爭土地）已可移
    轉，原告自得直接向被告請求就系爭土地辦理所有權移轉登
    記，詎被告雖經請求仍置之不理，爰基於系爭契約之約定，
    請求被告移轉系爭土地所有權。又縱認上開主張無理由，原
    告仍得依代位之法律關係，請求被告移轉系爭土地所有權予
    原告等語。並聲明：如主文所示。
二、被告則以：被告並無出售原系爭土地予庚○○之事實，查原
    系爭土地依應有部分比例換算僅為 45 坪，此 45 坪之鄉下
    旱地豈有價格高達新台幣（下同）12,000,000 元、即每坪
    266,600 餘元天價之理？且於 89年 12月 17日庚○○將原
    系爭土地連同地上房屋出售予原告，其總價僅為4,770,000
    元，兩者金額相差甚鉅，足見被告與庚○○間買賣非實。又
    系爭契約所載，庚○○應付定金2,000,000元、於87年6月12
    日支付6,000,000元、並於87年6月26日再支付4,000,000 元
    ，惟被告均未收受該等款項，是縱認此系爭契約為真正，被
    告亦得主張同時履行抗辯；況其上亦載有：「本買賣標的物
    為農業區，待開放為住宅區時再辦理所有權移轉登記」等語
    ，而依原告提出之土地使用分區證明，現129地號土地仍為
    農業區土地，此一移轉登記條件亦未成就；又系爭契約附記
    載明「本件買賣契約出賣人同意另行辦理一抵押權設定登記
    案件，以出賣人丁○○為義務人，承買人庚○○為權利人，
    另以戊○○為債務人」，可見該抵押權設定與買賣係同時為
    之，本件買賣契約縱為真正，亦屬流抵性質，應無效力。並
    聲明：原告之訴駁回。
三、原告主張被告與庚○○因買賣土地，有簽訂系爭契約，並因
    當時受限於土地法之規定，未能移轉所有權，故復簽訂切結
    書，補充約定土地若恢復耕作或法令變更得以辦理產權過戶
    登記時，被告應無條件提供所需移轉證件供庚○○辦理移轉
    登記，後庚○○就原系爭土地與原告訂立買賣契約，並於契
    約中約定，原土地因法令限制致無法辦理分割移轉登記，庚○○與被告間之權利關係均讓與原告，故原告據前揭二份契
    約，請求被告移轉系爭土地之所有權，並提出前揭二份契約
    影本、切結書影本為證；惟被告否認伊有與庚○○簽訂系爭
    契約，故原告請求被告依約移轉所有權有無理由，首應判斷
    者，即被告有無與庚○○簽訂系爭契約、切結書之事實。
四、經查切結書上，在「立切結書人」處有被告之簽名、印文；
    該「丁○○」印文，與被告留存於彰化縣秀水鄉戶政事務所
    印鑑證明上之印鑑印文相比對，兩者完全相同，有該戶政事
    務所彰秀戶印證字第６５１號印鑑證明影本附卷可憑，且該
    印文確為被告之印鑑印文一節，並為被告所不爭執，是該印
    文應為被告之印鑑所蓋，已可認定；按「文書之真偽，得依
    核對筆跡或印跡證之。」此民事訴訟法第359條定有明文；
    衡情，使用印鑑係印鑑所有人於重大權利相關之文件上供證
    明其意思表示所用，一般人於使用印鑑之場合甚為審慎，亦
    不致輕率交付予他人使用，而系爭87年切結書上，前揭印文
    緊接被告簽名之下，被告亦無法證明該切結書上之印文，係
    在未經授權下遭人盜用，故原告主張系爭87年切結書上之被
    告簽名、印文，均由被告所為，應可採取；遞查，系爭87年
    切結書上「丁○○」之簽名，與系爭87年契約上「丁○○」
    之簽名，兩者字跡、筆勢完全相同，顯係由同一人之手筆所
    為，是原告主張系爭契約書上被告之簽名，為被告所自為，
    亦可採取；至本院當庭命被告書寫簽名送法務部調查局鑑定
    與前揭切結書、契約之簽名是相符，法務部調查局回覆以:
    「因供參對之資料不足，故難以認定」等情，亦難為被告有
    利之認定，不足否認切結書、契約書之真正。又查，證人即
    被告之弟陳俊樺（原名戊○○）到院證陳: 「（提示系爭契
    約書，是否你與庚○○所訂？）我不知道，我沒有看過該契
    約書。」、「我只有拿我的印章給庚○○，我哥哥的部分我
    不知道。」等語，及證人丙○○到院證稱：「（提示系爭契
    約書、切結書，是否你出面訂立的？）是我處理的沒錯，都
    是我太太庚○○委託我處理的。」、「（提示切結書上「丁○○」的名字是否為被告所為？）是的」等語，另證人乙○○亦到院證述：「（提示切結書，是否有印象？）切結書是
    我寫的。」、「（當時為何會書立切結書？）出賣人是丁○○，賣土地予庚○○，當時買賣農地不能過戶，所以才書立
    切結書。」、「（其上「丁○○」的簽名印章是否為其本人
    所為？有無到場？）是的，當事人要自己過來簽。」等語；
    故由前開證人證詞，亦可認定前揭切結書、契約書為被告所
    簽立，被告抗辯其未與訴外人庚○○訂立系爭契約及切結書
    ，尚難採信，原告主張該契約、切結書為被告所簽立，洵堪
    認定。
五、原告復主張：系爭契約書中雖約定買賣價金為12,000,0 00
    元，然雙方實際約定之買賣價額為7,800,000元，因原系爭
    土地位於都市計畫內之農業區，依當時法令規定並未能辦理
    移轉所有權登記，庚○○為確保被告將來能依約履行，故提
    高記載金額等情，並提出系爭契約書、系爭87年切結書其上
    之記載為證；被告則抗辯未收到庚○○之12,000,000元或
    7,800,000元之買賣價金等語。關於庚○○付款予被告之情
    形，按契約內容之記載僅為證據方法之一，自應通觀其他證
    據取捨、認定，且解釋契約，不能拘泥於契約之文字，除應
    通觀全文，於文義上、論理上詳為推求外，並應斟酌立約當
    時當事人之真意與事實及其他一切證據資料，以明真相實情
    。經查，系爭契約書、切結書為被告所簽立，已如前述，觀
    該契約書內容，其上記載「買賣價款合計新台幣壹仟貳佰萬
    元整」（契約第二條），並記載：「本契約成立同時，由甲
    （即庚○○）先向乙（即被告丁○○）給付新台幣貳佰萬元
    整為定金並充作價金之一部，而由乙確實親收足訖，其殘餘
    價金付款方法約定
    如左：一、民國87年6月12日甲方支付乙方新臺幣陸佰萬元
    整。二、民國87年6月26日甲方交付乙方尾款新台幣肆佰萬
    元整。」，契約訂定日期為87年6月5日；迨87年7月30日被
    告簽立切結書予庚○○時，切結書已記載為：「立切結書人
    丁○○所有左列土地標示確於民國87年7月30日出賣於庚○○無誤。」、「．．．今後土地若恢復耕作或法令變更得以
    辦理產權過戶登記時，立切結書人應無條件提供所需移轉證
    件供買受人辦理所有權移轉登記．．．。」，由以上切結書
    之記載，可知被告於切結書簽立時，已逾契約書所載應付清
    全部款項之期限，惟仍記載「無條件提供所需證件」供庚○○辦理登記，且並未於切結書中提及尚有何餘款未付、或就
    尾款之給付與辨理移轉登記之對待給付間，作何保留之文字
    記載；再查，證人丙○○到院證稱：「價金前後分6、7次付
    款，第一次2,000,000元是以戊○○之前欠的2,000,000元來
    抵銷，第二次寫切結書時，當時是付給被告丁○○1,000,00
    0元，之後款項都是付給戊○○。」、「（提示切結書上所
    載的無條件為何意思？）那是確保我的權利。以後被告丁○○移轉土地給我時，不得再向我要求任何條件。寫完切結書
    之後我就不必再付款給被告。」、「真正的買賣價金是七百
    八十萬元，買賣契約書寫一千二百萬元是確保我的權利。」
    等語，另證人乙○○亦證陳：「（系爭契約書是否為你經辦
    ？）是我所寫的。」、「（不動產買賣契約書所約定系爭土
    地買賣是否為一千二百萬元？）成交價是雙方決定的。雙方
    是約定一千二百萬元，實際交付的情形我不知道。」、「被
    告當時來寫此切結書，錢應該有收到，才答應無條件提供證
    件將土地移轉給庚○○。」等語；是不論買賣價金究為
    12,000,000元或7,800,00 0元，由切結書之內容及證人之前
    開證詞可知，被告應已收訖庚○○給付之全部價金。又查，
    以庚○○與被告間土地買賣之約定價金12,000,000元，較實
    際交易之7,800, 000元為高，然此舉係庚○○為避免被告日
    後反悔不辦理移轉登記致雙方解除契約時，被告可能須返還
    較多之買賣價金，藉此避免被告反悔、而保障權益，已如前
    述，自不得以原告主張被告與庚○○間實際交易之價金與契
    約書所載之價金兩歧，而為原告不利之認定。綜上，被告所
    辯縱認系爭契約為真正，因其並未收受庚○○之買賣價金，
    被告亦得主張同時履行抗辯等節，亦無可採。
六、再按「約定於債權已屆清償期，而未為清償時，抵押物之所
    有權移屬於抵押權人者，其約定為無效。」民法第873條第2
    項定有明文；是「流抵契約」以雙方當事人間約定一清償期
    限，作為回贖之期限，為其要件；查本件兩造間並無被告尚
    得回贖原系爭土地，及得回贖期限之約定；另「流抵契約」
    復以先有抵押權存在為要件，然本件係先有買賣契約存在，
    惟因受限於土地法之規定，致無法辦理移轉登記，為保障債
    權人權利始設定抵押權，並無於抵押權設定時或設定之後，
    約定將來無法清償則抵押物之所有權移屬抵押權人之情事，
    故本件自無「流抵契約禁止」之適用。從而，被告主張系爭
    契約縱為真正，亦屬流抵性質而無效力一節，亦無可採。
七、本件系爭87年切結書既載有：「．．．今後土地若恢復耕作
    或法令變更得以辦理產權過戶登記時，立切結書人應無條件
    提供所需移轉證件供買受人辦理所有權移轉登記．．．。」
    等語明確，且系爭土地現已可辦理所有權之移轉，有彰化縣
    彰化地政事務所94年4月19日彰地一字第0940004797號函在
    卷可憑；再者，原告與庚○○訂立之土地買賣契約，庚○○
    與被告間之權利關係均讓與原告，有原告提出之土地買賣契
    約書影本可證，原告並以將本件起訴狀繕本之送達為原告與
    庚○○間權利讓與之通知，則原告主張依債權讓與之法律關
    係，請求被告就系爭土地辦理所有權移轉登記，為有理由，
    應予准許。
八、本件事證已臻明確，兩造其餘主張陳述及所提之證據，均與
    本院上開論斷無涉或無違，爰不予贅述，併此敘明。
九、訴訟費用負擔之依據：民事訴訟法第78條。
中　　華　　民　　國　　94　　年　　6　　月　　 8 　　日
                      民事第一庭
                          法　官　吳俊螢
以上正本係照原本作成。
如對本判決上訴，須於判決送達後20日內向本院提出上訴狀（須
附繕本）。
中　　華　　民　　國　　94　　年　　6  　月　　 8 　　日
                    　    書記官　林文斌
